【裁判字號】    97,上訴,3188
【裁判日期】    970916
【裁判案由】    強盜
【裁判全文】
臺灣高等法院刑事判決                97年度上訴字第3188號
上  訴  人
即  被  告  乙○○
指定辯護人  本院公設辯護人郭書益
上列上訴人即被告因犯強盜案件，不服臺灣板橋地方法院九十七
年度訴字第三九五號，中華民國九十七年四月十一日第一審判決
（起訴案號：臺灣板橋地方法院檢察署九十七年度偵字第一四四
四號），提起上訴，本院判決如下：
    主  文
上訴駁回。
    事  實
一、乙○○於民國九十六年間任職於「駿輝國際資融股份有限公
    司」，負責辦理機車分期付款之工作，因侵占業務上所持有
    之公司財物，為駿輝公司發覺，竟起意強盜銀樓金飾變賣得
    款，用以歸還公司。乙○○基於意圖為自己不法所有之強盜
    取財犯意，於九十六年十二月二十六日，先前往臺北縣三重
    市「萬家福賣場」購得塑膠材質，非屬槍砲彈藥刀械管制條
    例所管制即不具殺傷力之黑色玩具手槍一枝，並於九十六年
    十二月二十七日中午十二時二十八分許，利用報紙遮蓋其所
    騎乘ＤＷＥ－６６６號機車之車牌，另以其所有之黑色口罩
    遮掩口鼻，頭戴銀色全罩式安全帽，雙手各著黑色手套，併
    持上開黑色玩具手槍一枝，另攜帶其所有客觀上足以對人之
    生命、身體、安全構成威脅，具有危險性，可供兇器使用之
    菜刀一把，前往臺北縣蘆洲市○○街三十六號謝雪紅所經營
    之「金長山銀樓」內，以前揭黑色玩具手槍槍口指向銀樓店
    長甲○○，高喊：「搶劫！」，至甲○○心生畏懼而不能抗
    拒後，旋翻入櫃檯欲搜括抽屜內金飾，但因抽屜上鎖而未果
    ；因乙○○前揭舉動已導致甲○○尖叫，引起正在銀樓後方
    休息之副店長郭威志注意，經查看監視系統畫面發覺有異，
    乃立即按下警報器後衝出休息室，乙○○見狀隨即翻出櫃檯
    ，因見甲○○手上仍持有二盤金飾，竟接續前揭強盜犯意，
    持上開黑色玩具手槍指向甲○○，以此方式脅迫甲○○交出
    金飾，然甲○○因逢此巨變驚嚇甚鉅，未能理解乙○○之意
    思，而將所持金飾擲入櫃檯內，乙○○因此心生不滿，遂持
    該玩具手槍敲擊甲○○後腦勺（未成傷，亦未據告訴）；郭
    威志旋趁隙與乙○○扭打至店外，並在二位不知名之路人協
    助下，將乙○○壓制於地上，經員警於同日十二時三十分趕
    抵現場逮捕乙○○，並扣得乙○○所有供強盜犯罪用之黑色
    玩具手槍一枝、菜刀一把、黑色手套一雙、黑色口罩一個及
    銀色安全帽一頂。
二、案經臺北縣政府警察局蘆洲分局報告臺灣板橋地方法院檢察
    署檢察官偵查後起訴。
    理  由
壹、程序方面：
    按被告以外之人於審判外之言詞或書面陳述，除法律有規定
    者外，不得作為證據；又被告以外之人於審判外之陳述，雖
    不符合同法第一百五十九條之一至第一百五十九條之四之規
    定，但經當事人於審判程序同意作為證據，法院審酌該言詞
    陳述或書面陳述作成時之情況，認為適當者，亦得為證據。
    當事人、代理人或辯護人於法院調查證據時，知有第一百五
    十九條第一項不得為證據之情形，而未於言詞辯論終結前聲
    明異議者，視為有前項之同意，刑事訴訟法第一百五十九條
    第一項及第一百五十九條之五分別定有明文。經查，本判決
    下列所引用之各該被告以外之人於審判外之陳述（包含書面
    陳述），固屬傳聞證據，但檢察官、被告及辯護人於本院準
    備程序及審判期日中，均明示同意此部分之證據有證據能力
    （見本院卷第二十二頁反面、第三十四頁反面），且迄至言
    詞辯論終結前亦未撤回前開同意，本院審酌上開證據資料製
    作時之情況，尚無違法不當及證明力明顯過低之瑕疵，亦認
    為以之作為證據應屬適當，故揆諸前開規定，爰依刑事訴訟
    法第一百五十九條之五規定，認前揭證據資料均有證據能力
    ，合先敘明。
貳、實體方面：
一、訊據上訴人即被告乙○○對上揭持兇器菜刀強盜未遂之犯罪
    事實，於本院審理中坦承不諱，核與現場目擊證人甲○○、
    郭威志於警詢時證述、偵查中結證之情節相符（見偵查卷第
    十三、十七、五十五頁），並有銀樓內監視錄影畫面翻拍相
    片十六幀在卷可稽（見偵查卷第三十二至三十九頁），且有
    被告所有供本件強盜犯罪用之黑色玩具手槍一枝、菜刀一把
    、黑色手套一雙、黑色口罩一個及銀色安全帽一頂扣案可供
    佐證，俱徵被告前開關於案發過程之供認均與事實相符，堪
    以採信。
二、被告之辯護人於本院審理中雖具狀為被告之利益辯稱：依案
    發過程，應僅屬恐嚇取財，並非強盜云云。然按攜帶假手槍
    ，冒充真槍以威脅事主，奪取財物，已達於使人不能抗拒之
    程度，應成立強盜罪，此經最高法院著有二十六年度滬上字
    第九號判例意旨可供參照；次按刑法強盜罪之成立，係指以
    達於使人不能抗拒程度之強暴、脅迫等方法，而取他人之物
    或使其交付為已足，至行為人所實施之強暴、脅迫等手段，
    是否已達於使人不能抗拒之程度，應就社會一般通念，在客
    觀上是否足以抑制被害人之意思自由為斷；又強盜罪係以強
    暴、脅迫或他法，至使他人不能抗拒而取其財物或使其交付
    為構成要件，而恐嚇取財罪係以恐嚇手段使人畏懼而交付所
    有物，兩者構成要件不同，故以脅迫行為使人交付所有物，
    有時雖近似恐嚇，然若被害人已喪失意思自由時，即已達於
    強盜之程度，最高法院亦著有七十一年度台上字第一０四０
    號、八十一年度台上字第八六七號判決意旨、二十一年度上
    字第一一一五號判例意旨可資參照。本案被告所持之黑色玩
    具手槍，雖因不具殺傷力而非屬槍砲彈藥刀械管制條例所管
    制之槍砲，有內政部警政署刑事警察局九十七年三月十一日
    刑鑑字第０九七００一八二五四號槍彈鑑定書可證（見原審
    卷第四十六頁）；然被告持該手槍併以槍口指向「金長山銀
    樓」店長甲○○高喊搶劫，其意顯在以假槍冒充真槍，據以
    威脅銀樓員工奪取財物，依諸前揭最高法院二十六年度滬上
    字第九號判例意旨，被告所為，已達於使人不能抗拒之程度
    ，應成立強盜罪無疑；況衡諸一般人陡遭他人持槍口對準身
    體，並高喊搶劫而施以脅迫時，被脅迫者驟然間顯無從檢視
    槍枝內部構造而判斷是否為真槍，是此等脅迫方式一般認已
    達使受脅迫人不能抗拒之程度甚明；再斟酌證人甲○○於偵
    查中亦明確結證稱：其因被告此舉而不敢反抗等語在卷（見
    偵查卷第五十五頁），足見證人甲○○之自由意志，確亦因
    被告之前揭持槍脅迫手段而喪失殆盡，俱徵被告所為顯係強
    盜取財而非僅止於恐嚇取財甚明，是被告此部分辯解顯屬事
    後飾卸之詞，容無足取。
三、按刑法第三百二十一條第一項第三款之攜帶兇器竊盜罪，係
    以行為人攜帶兇器竊盜為其加重條件。此所謂兇器，其種類
    固無限制，凡客觀上足對人之生命、身體、安全構成威脅，
    具有危險性之兇器均屬之。被告將菜刀插在腰際上進入銀樓
    ，因菜刀刀鋒銳利，客觀上足對人之生命、身體、安全構成
    威脅，縱被告並未實際以菜刀砍殺被害人，然被告既攜帶菜
    刀去強盜取財，即足以構成攜帶兇器強盜罪，應無疑義（詳
    後述）；另被告不滿甲○○不聽從指示，因突然受此驚嚇，
    不能理解其用意，將所持金飾擲入櫃檯內，而持扣案之黑色
    玩具手槍敲擊甲○○後腦勺，惟甲○○尚未因被告持槍敲擊
    頭部受傷乙節，業經證人甲○○於警詢中證述在卷（見偵查
    卷第十九頁），且為被告所是認，併參酌前揭扣案黑色玩具
    手槍一枝，乃被告以新臺幣一百八十元，在臺北縣三重市萬
    家福賣場購得，係塑膠材質等情，經被告於原審審理中供認
    在卷，且有扣案玩具手槍之相片在卷可參（見偵查卷第三十
    一頁）。衡諸被告於心生不滿之際，持前揭扣案黑色玩具手
    槍敲擊甲○○頭部，其力道應非輕微，甲○○卻未成傷，該
    扣案黑色玩具手槍一枝，客觀上難認已足對人之生命、身體
    、安全構成威脅，具有危險性而屬刑法第三百三十條所指之
    兇器，附此敘明。綜上所述，本案事證明確，被告攜帶兇器
    犯強盜罪之犯行堪以認定，應予依法論科。
四、按刑法第三百二十一條第一項第三款之攜帶兇器竊盜罪，係
    以行為人攜帶兇器竊盜為其加重條件，此所謂兇器，其種類
    並無限制，凡客觀上足對人之生命、身體、安全構成威脅，
    具有危險性之兇器均屬之，且祇須行竊時攜帶此種具有危險
    性之兇器為已足，並不以攜帶之初有行兇之意圖為必要，最
    高法院著有七十七年度台上字第五二五三號判例意旨可資參
    照。查被告為強盜取財犯行之際，其所攜之黑色玩具手槍一
    枝雖非屬兇器，業如前述，然其另攜帶之菜刀一把，材質全
    部為金屬（刀刃、刀柄均為金屬材質），即一般廚房使用的
    菜刀，其刀刃、刀鋒銳利，刀刃本身長約十八公分，刀柄本
    身長約十一公分，總長度為二十九公分等情，業經原法院於
    審理中當庭勘驗無誤在卷（見原審卷第三十一頁），該扣案
    菜刀一把質地堅硬，刀鋒銳利甚明，如以之攻擊人體，在客
    觀上足以對他人之生命、身體安全構成威脅，具有危險性，
    而屬刑法第三百二十一條第一項第三款所稱之「兇器」。核
    被告於本案強盜犯行時攜帶該兇器菜刀，具有刑法第三百二
    十一條第一項第三款攜帶兇器之情形，且未取得財物之行為
    ，應論以刑法第三百三十條第二項、第一項之攜帶兇器強盜
    未遂罪；又被告已著手於強盜行為之實行，惟尚未生取得財
    物之結果，為未遂犯，應依刑法第二十五條第二項規定減輕
    其刑。
五、原審調查後，認被告犯行事證明確，而依刑法第三百三十條
    第二項、第一項、第二十五條第二項、第三十八條第一項第
    二款等規定，審酌被告不思努力工作以合法方式獲取報酬，
    竟持兇器為本件加重強盜未遂犯行，嚴重危害社會治安，造
    成人心惶恐，影響社會秩序甚鉅，暨其犯罪之動機、目的、
    手段、素行，犯罪後之態度等一切情狀，量處有期徒刑五年
    ，並說明扣案之黑色玩具手槍一枝、菜刀一把、黑色手套一
    雙、黑色口罩一個及銀色安全帽一頂，均為被告所有供犯本
    罪所用之物，業據其陳明在卷，依刑法第三十八條第一項第
    二款宣告沒收之依據，認事用法並無違誤，量刑亦屬妥適。
    被告以其幼年時罹有精神疾病，且動機在償還所侵占之公款
    ，行為應可憫恕，原審未依刑法第十九條、第五十九條規定
    減刑，量刑顯屬過重，上訴指摘原判決不當云云。惟查，被
    告對其幼年罹患精神疾病乙節，不能提出證據方法供本院調
    查，且其於本院審理中亦坦承近幾年均未因精神疾病就診，
    觀諸其在為本件強盜犯行前，事先前往賣場購買工具，於強
    盜時尚知以報紙遮蓋機車車號，以手套、口罩、安全帽掩飾
    身分，於被捕在警察局受詢問時，對事發經過之應答均無異
    常之處，在警詢、偵查及原審審理中亦未提出任何罹患精神
    疾病之抗辯，尤以其自承係高職畢業，在辦理機車分期付款
    之融資公司上班，顯見其精神狀況正常，並無因何疾病影響
    辨別事理能力之情形，是被告在本院上訴審空言主張行為時
    因精神障礙或其他心智缺陷，致不能辨識其行為違法或欠缺
    依其辨識而行為之能力，或上開能力顯著減低，有刑法第十
    九條得減輕其刑之事由，自無可採。又刑法第五十九條規定
    犯罪之情狀顯可憫恕，認科以法定最低度刑仍嫌過重者，得
    酌量減輕其刑，係指依犯罪之情狀，在客觀上足以引起一般
    人之同情，認為即使宣告法定最低度刑期猶嫌過重者，始有
    其適用，本案被告侵占公款在先，強盜財物在後，其犯罪動
    機本不純正，其行為並無何在客觀上得引起同情之情狀，自
    不得據以刑法第五十九條酌量減輕其刑，又量刑係法院職權
    之行使，原判決業已詳細說明刑法第五十七條科刑之依據，
    核無違誤，被告泛指原審量刑不當云云，對於原審職權之行
    使漫詞指摘，亦無理由。是被告所執各節上訴事由均無可採
    ，其上訴既無理由，自應駁回之。
據上論斷，應依刑事訴訟法第三百六十八條判決如主文。
本案經檢察官羅建勛到庭執行職務。
中    華    民    國    97    年    9     月    16    日
                  刑事第四庭  審判長法  官  陳筱珮
                                    法  官  陳玉雲
                                    法  官  鄭水銓
以上正本證明與原本無異。
如不服本判決，應於收受送達後十日內向本院提出上訴書狀，其
未敘述上訴之理由者，並得於提起上訴後十日內向本院補提理由
書狀（均須按他造當事人之人數附繕本）。
                                    書記官  劉貞達
中    華    民    國    97    年    9     月    16    日
附錄本案論罪科刑法條全文－－
刑法第三百三十條：
犯強盜罪而有第三百二十一條第一項各款情形之一者，處七年以
上有期徒刑。
前項之未遂犯罰之。
刑法第三百二十一條：
犯竊盜罪而有左列情形之一者，處六月以上五年以下有期徒刑：
一、於夜間侵入住宅或有人居住之建築物、船艦或隱匿其內而犯
    之者。
二、毀越門扇、牆垣或其他安全設備而犯之者。
三、攜帶兇器而犯之者。
四、結夥三人以上而犯之者。
五、乘火災、水災或其他災害之際而犯之者。
六、在車站或埠頭而犯之者。
前項之未遂犯罰之。


司法院資訊處製作；財團法人民間司法改革基金會備份。
